ACORDAO-COMPLETO-2531883

ACÓRDÃO 1552/2022 ATA 9/2022 - SEGUNDA CÂMARA

VISTOS, relatados e discutidos estes autos em que se analisa ato de concessão de aposentadoria emitido pela Fundação Universidade Federal de Ciências da Saúde de Porto Alegre em benefício da ex-servidora Rejane Caetano Ribascheki.
ACORDAM os Ministros do Tribunal de Contas da União, reunidos em Sessão da 2ª Câmara, ante as razões expostas pelo Relator, e com fulcro no art. 71, incisos III e IX, da Constituição Federal e nos arts. 1º, inciso V, e 39, inciso II, da Lei 8.443/1992, c/c o art. 259, inciso II, do Regimento Interno/TCU, em:
9.1. considerar legal a concessão de aposentadoria em favor da Sra. Rejane Caetano Ribascheki e autorizar o registro do correspondente ato; 
9.2. dispensar o ressarcimento das quantias indevidamente recebidas de boa-fé pela interessada, consoante o disposto no Enunciado 106 da Súmula da Jurisprudência do TCU; e
9.3. determinar à Fundação Universidade Federal de Ciências da Saúde de Porto Alegre que, no prazo de 15 (quinze) dias a contar da notificação deste Acórdão, adote providências para a regularização da falha financeira apontada, com a suspensão do pagamento da vantagem impugnada, sob pena de responsabilidade solidária da autoridade administrativa omissa.

Ato de concessão de aposentadoria.

Segunda Câmara

Fundação Universidade Federal de Ciências da Saúde de Porto Alegre.

3. Interessada: Rejane Caetano Ribascheki (XXX.227.330-XX).

13.1. Ministros presentes: Bruno Dantas (Presidente), Augusto Nardes, Aroldo Cedraz e Antonio Anastasia.
13.2. Ministro-Substituto presente: Marcos Bemquerer Costa (Relator).

MARCOS BEMQUERER

Adoto como Relatório, com os ajustes de forma necessários, excerto da instrução da Secretaria de Fiscalização de Integridade de Atos e Pagamentos de Pessoal e de Benefícios Sociais - Sefip, por meio da qual a concessão de aposentadoria objeto destes autos foi assim analisada (peças 5 e 6) : 
"Exame das Constatações
9.	Ato: 74776/2019 - Inicial - Interessada: REJANE CAETANO RIBASCHEKI - CPF: XXX.227.330-XX
9.1. Parecer do Controle Interno: considerar o ato legal com esclarecimentos. Justificativa: (A) cabe-nos ressalvar que a servidora 0434264 incorporou 2/10 (dois décimos) de função FG-7; no entanto, deveria ter incorporado apenas 1/10 (um décimo) , eis que o período de desempenho na função foi de 02/01/1997 a 02/04/1998 (fls. 90-96 do processo nº 23103.002126/2015-51) ; (B) a servidora 0434264 percebe uma rubrica salarial no valor de R$ 73,85 oriunda de decisão judicial transitada em julgado, cfe. Execução de Sentença nº 2002.71.00.013806-0 (CNJ nº 0013806-28.2002.404.7100) - 9ª Vara Federal de Porto Alegre/RS (questão da diferença dos 3,17%) .
9.2. Constatações e análises: 
9.2.1. Houve o registro de pelo menos uma rubrica com 'Denominação para análise pelo TCU = Decisão judicial (10289 - DECISAO JUDICIAL N TRAN JUG AP (Decisão judicial - Outros) - R$ 73,85) .
a.	Justificativa do Gestor de Pessoal: não há. Verificação efetuada no âmbito do TCU.
b.	Análise do Controle Interno:  não há. Verificação efetuada no âmbito do TCU.
c.	Análise da Equipe Técnica: ilegal
Trata-se de parcela remuneratória paga com base em decisão judicial proferida no âmbito do processo 2002.71.00.013806-0 que tramitou na 5ª Vara Federal de Porto Alegre/RS, onde Associação dos Servidores da Universidade Federal do Rio Grande do Sul obteve decisão judicial favorável em favor de seus filiados, no sentido de que seja pago o percentual de 3,17% (URV) .
Consoante Acórdão 1614/2019-TCU-Plenário, de relatoria da Ministra Ana Arraes, devem ser absorvidas ou eliminadas da estrutura remuneratória dos servidores públicos federais, conforme o caso, o pagamento das seguintes rubricas judiciais: a) Plano Bresser (reajuste de 26,06%, referente à inflação de junho de 1987) ; b) URP de abril e maio de 1988 (16,19%) ; c) Plano Verão (URP de fevereiro de 1989, com o índice de 26,05%) ; d) Plano Collor (1990, com o índice de 84,32%) ; e) incorporação de horas extras; f) vantagem pessoal do art. 5º do Decreto 95.689/1988, concedida com o fito de evitar o decesso remuneratório em razão do reenquadramento de docentes e técnicos administrativos no Plano Único de Classificação e Retribuição de Cargos e Empregos; g) percentual de 28,86%, referente ao reajuste concedido exclusivamente aos militares pelas Leis 8.622/1993 e 8.627/1993, posteriormente estendido aos servidores civis pela Medida Provisória 1.704/1998; h) percentual de 3,17%, em função de perda remuneratória decorrente da aplicação errônea dos critérios de reajuste em face da URV (referente ao Plano Real) ; e i) percentual de 10,8%, concedido exclusivamente para proventos de aposentadoria e pensão civil.
Assim, a manutenção de pagamentos relativos a essas vantagens apenas seria admissível se fosse necessário assegurar, imediatamente após a transposição ao Regime Jurídico Único (RJU) , a irredutibilidade da remuneração. Nessa hipótese, a vantagem seria paga sob a forma de VPNI e paulatinamente compensada nos aumentos subsequentes conferidos ao funcionalismo, até seu completo desaparecimento. Nesse sentido foi o Acórdão 3787/2020-TCU-Primeira Câmara, de relatoria do Ministro Vital do Rêgo.
No caso concreto, após a transposição ao RJU, diversas leis reestruturaram a carreira do servidor, tais como as Leis 11.784/2008, 12.778/2012 e 13.324/2016.
Assim, entende-se que não há respaldo legal para manutenção do pagamento da rubrica, após a transposição ao RJU e das citadas leis que reestruturaram a carreira.
Percebe-se que a decisão judicial supracitada perdeu seu objeto após a transposição do RJU e das citadas leis, não havendo razão para que se mantenha o pagamento dessa parcela.
9.2.2. O Controle interno emitiu parecer pela legalidade com esclarecimentos.
a.	Justificativa do Gestor de Pessoal: não há. Verificação efetuada no âmbito do TCU.
b.	Análise do Controle Interno:  não há. Verificação efetuada no âmbito do TCU.
c.	Análise da Equipe Técnica: Legal
Os esclarecimentos apontados pelo Controle Interno são irrelevantes para a análise da legalidade do ato ou já foram analisados em crítica específica do e-Pessoal.
9.2.3.	Houve o registro de pelo menos uma rubrica com 'Denominação para análise pelo TCU = Vantagem de caráter pessoal (82107 - VPNI ART.62-A LEI 8112/90 - AP (Vantagem de caráter pessoal - VPNI art. 62-A Lei 8.112/90) - R$ 11,70) .
a.	Justificativa do Gestor de Pessoal: Não há. Verificação efetuada no âmbito do TCU.
b.	Análise do Controle Interno:  não há. Verificação efetuada no âmbito do TCU.
c.	Análise da Equipe Técnica: legal
A concessão da vantagem de quintos ou décimos está em consonância com a jurisprudência deste Tribunal e os critérios das Leis 8.911/1994 e 9.624/1998 (os períodos anteriores a 8/4/1998 são suficientes para a incorporação da vantagem de quintos) .
9.3. O quadro resumo de ocorrências e, quando for o caso, o detalhamento da norma legal e da jurisprudência para as inconsistências acima elencadas encontra-se no anexo II dessa instrução. 
 (...) 
CONCLUSÃO
10. A abrangência e a profundidade das verificações levadas a efeito fundamentam convicção de que o ato 74776/2019 pode ser apreciado pela ilegalidade, em razão das irregularidades apontadas no item Exame das Constatações desta instrução, que representam afronta à legislação e à jurisprudência de referência
PROPOSTA DE ENCAMINHAMENTO
11. Ante o exposto, com fundamento no art. 71, inciso III, da Constituição Federal, no art. 1º, inciso V, e art. 39, incisos I e II, da Lei 8.443/1992, no art. 260 do Regimento Interno do Tribunal de Contas da União, propõe-se: 
11.1. Considerar ILEGAL e recusar registro do ato de Aposentadoria de REJANE CAETANO RIBASCHEKI do quadro de pessoal da Fundação Universidade Federal de Ciências da Saúde de Porto Alegre;
11.2. Com fulcro no art. 262, caput, do Regimento Interno/TCU, determinar à Fundação Universidade Federal de Ciências da Saúde de Porto Alegre que: 
11.2.1. dê ciência, no prazo de quinze dias, contados da notificação, do inteiro teor desta deliberação à interessada, alertando-a de que o efeito suspensivo proveniente da interposição de eventuais recursos junto ao TCU não a exime da devolução dos valores percebidos indevidamente, caso o recurso não seja provido;
11.2.2. dispense a devolução dos valores indevidamente recebidos de boa-fé até a data da ciência da Fundação Universidade Federal de Ciências da Saúde de Porto Alegre, do acórdão que vier a ser proferido, com base no Enunciado 106 da Súmula da Jurisprudência do TCU;
11.2.3. promova a exclusão, no prazo 15 (quinze) dias, contados a partir da ciência desta deliberação, sujeitando-se a autoridade administrativa omissa à responsabilidade solidária, da rubrica apontada em face de manifesta ilegalidade, uma vez que o seu pagamento não encontra respaldo na jurisprudência do Tribunal;
11.2.4. no prazo de trinta dias, contados da ciência da decisão, envie ao TCU documentos comprobatórios de que a interessada cujo ato foi impugnado está ciente do julgamento deste Tribunal;
11.2.5. emita novo ato, livre da irregularidade ora apontada, em substituição ao ato de Aposentadoria de REJANE CAETANO RIBASCHEKI, submetendo-o à nova apreciação por este Tribunal, na forma do artigo 260, caput, também do Regimento Interno/TCU.
2.	O Ministério Público junto ao TCU, representado pela Procuradora-Geral Cristina Machado da Costa e Silva, manifestou-se de acordo com a proposta da Sefip (peça 7) .
	É o Relatório.

não há.

Procuradora-Geral Cristina Machado da Costa e Silva.

PESSOAL. APOSENTADORIA. RECEBIMENTO DE RUBRICA JUDICIAL, REFERENTE A PLANO ECONÔMICO, SEM A DEVIDA ABSORÇÃO MEDIANTE REAJUSTES POSTERIORES. PARCELAS DECORRENTES DE PLANOS ECONÔMICOS NÃO SE INCORPORAM INDEFINIDAMENTE AOS VENCIMENTOS E/OU PROVENTOS. JURISPRUDÊNCIA PACÍFICA DESTA CORTE DE CONTAS. JULGAMENTO PELA LEGALIDADE DO ATO, EM CARÁTER EXCEPCIONAL, COM O DEVIDO REGISTRO, EM OBSERVÂNCIA AOS PRINCÍPIOS DA RAZOABILIDADE, DA EFICIÊNCIA E DA ECONOMICIDADE. DETERMINAÇÃO PARA A REGULARIZAÇÃO FINANCEIRA DA FALHA.

APOSENTADORIA (APOS)

Secretaria de Fiscalização de Integridade de Atos e Pagamentos de Pessoal e de Benefícios Sociais - Sefip.

Em apreciação ato de concessão de aposentadoria emitido pela Fundação Universidade Federal de Ciências da Saúde de Porto Alegre em benefício da Sra. Rejane Caetano Ribascheki, que ocupou cargo de técnico em secretariado. O ato teve vigência a partir de 1º/6/2015 e foi enviado ao TCU em 9/7/2019 (peça 3, p. 1) .
2.		A Secretaria de Fiscalização de Integridade de Atos e Pagamentos de Pessoal e de Benefícios Sociais - Sefip registrou a presença, no ato concessório, de parcela judicial irregular, relativa à URV (3,17%) , recebida em decorrência da perda remuneratória decorrente da aplicação errônea dos critérios de reajuste em face da URV (Ação Ordinária nº 2002.71.00.013806-0 - 5ª Vara Federal de Porto Alegre/RS) .
3.		Em razão desse achado, a Sefip propôs ao Tribunal considerar ilegal a concessão em exame, negar registro ao correspondente ato e expedir determinações à entidade de origem, em especial a exclusão da verba indevida.
4.		O Ministério Público junto ao TCU, representado pela Procuradora-Geral Cristina Machado da Costa e Silva, concordou com esse encaminhamento. 
5.	 	O entendimento pacificado do TCU sobre o pagamento de valores decorrentes de planos econômicos, ainda que amparado em decisão judicial, é na linha de que essas parcelas não se incorporam indefinidamente aos vencimentos do beneficiário, pois têm natureza de antecipação salarial, sendo devidas somente até a reposição das perdas salariais havidas até então. A partir daí, devem ser absorvidas pelas futuras reestruturações da carreira.
6.	 	Seguindo o paradigma fixado pelo Acórdão 2161/2005-TCU-Plenário (relator Ministro Walton Alencar Rodrigues) , destaco precedentes que consideram ilegal a continuidade do pagamento da parcela judicial de 3,17%, na forma constatada no ato concessório em exame (excertos colhidos com auxílio da ferramenta de pesquisa do Tribunal "Jurisprudência Selecionada") :
 Acórdão 1614/2019-TCU-Plenário (relatora Ministra Ana Arraes) 
"Devem ser absorvidas ou eliminadas da estrutura remuneratória dos servidores públicos federais, conforme o caso, o pagamento das seguintes rubricas judiciais: a) Plano Bresser (reajuste de 26,06%, referente à inflação de junho de 1987) ; b) URP de abril e maio de 1988 (16,19%) ; c) Plano Verão (URP de fevereiro de 1989, com o índice de 26,05%) ; d) Plano Collor (1990, com o índice de 84,32%) ; e) incorporação de horas extras; f) vantagem pessoal do art. 5º do Decreto 95.689/1988, concedida com o fito de evitar o decesso remuneratório em razão do reenquadramento de docentes e técnicos administrativos no Plano Único de Classificação e Retribuição de Cargos e Empregos; g)  percentual de 28,86%, referente ao reajuste concedido exclusivamente aos militares pelas Leis 8.622/1993 e 8.627/1993, posteriormente estendido aos servidores civis pela Medida Provisória 1.704/1998; h) percentual de 3,17%, em função de perda remuneratória decorrente da aplicação errônea dos critérios de reajuste em face da URV  (referente ao Plano Real) ; e i) percentual de 10,8%, concedido exclusivamente para proventos de aposentadoria e pensão civil." (grifos acrescidos) 
Acórdão 1958/2014-TCU-Primeira Câmara (relator Ministro-Substituto Marcos Bemquerer) 
"Os pagamentos dos percentuais relativos às denominadas URPs e a outros planos econômicos não se incorporam às remunerações em caráter permanente, uma vez que apresentam natureza de antecipação salarial, sendo devidos somente até a reposição das perdas remuneratórias havidas no ano anterior."
7.	De ressaltar que a absorção dessa parcela com o surgimento de novas estruturas remuneratórias não contraria a decisão judicial que a instituiu e, por conseguinte, não vai de encontro à segurança jurídica e à coisa julgada, conforme assentou o Supremo Tribunal Federal no Recurso Extraordinário (Repercussão Geral) 596.663: 
"EMENTA: CONSTITUCIONAL. PROCESSUAL CIVIL. SENTENÇA AFIRMANDO DIREITO À DIFERENÇA DE PERCENTUAL REMUNERATÓRIO, INCLUSIVE PARA O FUTURO. RELAÇÃO JURÍDICA DE TRATO CONTINUADO. EFICÁCIA TEMPORAL. CLÁUSULA REBUS SIC STANTIBUS. SUPERVENIENTE INCORPORAÇÃO DEFINITIVA NOS VENCIMENTOS POR FORÇA DE DISSÍDIO COLETIVO. EXAURIMENTO DA EFICÁCIA DA SENTENÇA.
1. A força vinculativa das sentenças sobre relações jurídicas de trato continuado atua rebus sic stantibus: sua eficácia permanece enquanto se mantiverem inalterados os pressupostos fáticos e jurídicos adotados para o juízo de certeza estabelecido pelo provimento sentencial. A superveniente alteração de qualquer desses pressupostos (a) determina a imediata cessação da eficácia executiva do julgado, independentemente de ação rescisória ou, salvo em estritas hipóteses previstas em lei, de ação revisional, razão pela qual (b) a matéria pode ser alegada como matéria de defesa em impugnação ou em embargos do executado.
2. Afirma-se, nessa linha de entendimento, que a sentença que reconhece ao trabalhador ou servidor o direito a determinado percentual de acréscimo remuneratório deixa de ter eficácia a partir da superveniente incorporação definitiva do referido percentual nos seus ganhos.
3. Recurso extraordinário improvido." (RE 596.663/RJ, rel. p/ acórdão min. Teori Zavascki, DJe 26/11/2014) . (grifos acrescidos) 
8.	No presente caso, verifica-se que a rubrica judicial relativa a plano econômico não foi absorvida pelos reajustes posteriores, configurando pagamento indevido da aludida vantagem. 
9.	Nada obstante, dado que a rubrica irregular é de baixa monta, no quantum de R$ 73,85, sigo o entendimento do Tribunal, adotado nos Acórdãos 9438 e 11246, ambos de 2021, da Primeira Câmara, de relatoria do Ministro Jorge Oliveira, no sentido de que "o valor insignificante de parcela incluída irregularmente em ato de concessão de aposentadoria ou pensão pode ensejar em caráter excepcional o julgamento pela legalidade do ato, com o devido registro, em observância aos princípios da razoabilidade, da eficiência e da economicidade, desde que adotada medida para a regularização financeira da falha", conforme orientação que adotei como relator dos Acórdãos 12.458/2021 e 12.459/2021, ambos da 2ª Câmara.
10.	Nesse contexto, cumpre considerar legal a concessão de aposentadoria da Sra. Rejane Caetano Ribascheki, com o registro do correspondente ato.
11. 	Cabe, porém, determinar à entidade de origem que faça cessar os pagamentos da rubrica considerada irregular, sem prejuízo de aplicar a orientação fixada no Verbete 106 da Súmula de Jurisprudência do TCU às parcelas indevidamente recebidas pela ex-servidora.
  		Ante o exposto, manifesto-me por que seja adotada a deliberação que ora submeto a este Colegiado.
TCU, Sala das Sessões, em 5 de abril de 2022.
MARCOS BEMQUERER COSTA
Relator